臺灣高等法院刑事判決
110年度上訴字第19號
上  訴  人  臺灣士林地方檢察署檢察官
被      告  彭雅各



上列上訴人因被告違反毒品危害防制條例案件，不服臺灣士林地
方法院109年度審訴字第704號，中華民國109年10月8日第一審判
決（起訴案號：臺灣士林地方檢察署109年度毒偵字第98號），
提起上訴，本院判決如下：
    主  文
上訴駁回。
    理  由
一、公訴意旨略以：彭雅各（原名彭柏蒼）基於施用第一級毒品
    海洛因、第二級毒品甲基安非他命之犯意，於民國108年12
    月21日晚間11時30分許，在臺北市北投區溫泉路附近某處，
    以將海洛因及甲基安非他命混合後一同置於玻璃球內燒烤，
    吸食所生毒煙之方式，施用第一級毒品海洛因及第二級毒品
    甲基安非他命1次。因認被告涉犯毒品危害防制條例第10條
    第1項、第2項之施用第一級毒品、第二級毒品罪嫌等語。
二、原判決意旨略以：被告彭雅各本案施用毒品之時間距前次觀
    察、勒戒執行完畢日已逾3年，依修正後之毒品危害防制條
    例第20條第3款規定，被告應再受觀察、勒戒。本案檢察官
    未依前開規定聲請法院裁定將被告送觀察、勒戒，即行提起
    公訴，其起訴之程序自屬違背規定，爰不經言詞辯論，逕為
    不受理之判決等語。
三、檢察官上訴意旨略以：本件被告施用毒品犯行，既於109年7
    月15日前所犯，檢察官依修正前毒品危害防制條例規定提起
    公訴，起訴程序並未違背當時規定，為貫徹放寬觀察、勒戒
    或強制戒治制度適用時機之立法意旨，依修正後毒品危害防
    制條例第35條之1第2款、第20條第1項規定，法院應依職權
    為觀察、勒戒之裁定，原審逕自判決公訴不受理，顯非妥適
    ，請撤銷原判決，更為合法適當之判決等語。
四、按起訴之程序違背規定者，應諭知不受理之判決，並得不經
    言詞辯論為之，刑事訴訟法第303條第1款、第307條分別定
    有明文。上述規定，依同法第364條規定，於第二審審判程
    序亦有準用。刑事訴訟法第303條第1款規定所稱「案件有起
    訴之程序違背規定之情形者」，係指檢察官提起公訴之訴訟
    行為於程序上有違法律之規定而言。次按，施用第一、二級
    毒品為犯罪行為，毒品危害防制條例第10條設有處罰規定。
    故施用第一、二級毒品者，本應科以刑罰。惟基於刑事政策
    ，對合於一定條件之施用者，依同法第20、24條等規定，係
    採「觀察、勒戒或強制戒治」與「附命完成戒癮治療緩起訴
    處分」等雙軌治療模式。而本次於109年7月15日修正施行之
    毒品危害防制條例第20條第3項及第23條第2項，雖僅將原條
    文之再犯期間由「5年」改為「3年」，惟鑑於將施用毒品者
    監禁於監獄內，僅能短期間防止其接觸毒品，因慣用毒品產
    生之「心癮」根本無法根除，並慮及毒品危害防制條例施行
    多年累積之戒毒經驗及實效，暨逐步擴充之醫療、戒癮機構
    、專業人力、社區支援系統等資源，尤以本次毒品危害防制
    條例第24條修正，擴大檢察官對施用毒品者附條件緩起訴處
    分之範圍，使其能視個案具體情形給予適當多元社區處遇。
    是本次修正後對於施用毒品者之思維，自應與時俱進，擺脫
    以往側重於「犯人」身分之處罰，著重其為「病患」之特質
    ，並以「治療」疾病為出發點，重新評價前揭所謂「3年後
    再犯」之意義。因此，上述所謂「3年後再犯」，只要本次
    再犯（不論修正施行前、後）距最近1次觀察、勒戒或強制
    戒治執行完畢釋放，已逾3年者，即該當之，不因其間有無
    犯第10條之罪經起訴、判刑或執行而受影響，應由檢察官循
    上開雙軌治療模式，為合義務之裁量處置（最高法院109年
    度台上大字第3826號裁定、109年度台上字第3826號刑事判
    決意旨參照）。再按109年7月15日施行之毒品危害防制條例
    第35條之1第2款前段所稱「依修正後規定處理」，就本次再
    犯第10條之罪，距最近1次觀察、勒戒或強制戒治執行完畢
    釋放後，已逾3年者，法院得視個案情形，就依職權裁定令
    被告入勒戒處所觀察、勒戒，或依刑事訴訟法第303條第1款
    規定為不受理之判決，擇一適用（最高法院109年度台抗大
    字第1771號裁定意旨參照）。
五、經查：
  ㈠被告前因施用毒品案件，經法院裁定送觀察、勒戒，最近一
    次係依臺灣板橋地方法院(現更名為臺灣新北地方法院)91年
    度毒聲字第1598號裁定送觀察、勒戒，認無繼續施用毒品傾
    向，於91年6月28日釋放出所；其後被告又因多次違犯施用
    毒品案件，並經判刑確定而執行等情，有本院被告前案紀錄
    表、在監在押全國紀錄表、臺灣板橋地方法院刑事裁定各1
    件在卷可憑（見本院卷第27頁以下）。是被告最近一次「觀
    察、勒戒或強制戒治」執行完畢之時間乃係「91年6月28日
    」，此部分事實，堪以認定。　　
  ㈡本案被告被訴施用第一、二級毒品之時間為「108年12月21日
    晚間11時30分許」，距被告最近1次「觀察、勒戒或強制戒
    治」執行完畢之日，已逾3年，核屬毒品危害防制條例第20
    條第3項所規定之「3年後再犯」，不因其間是否另犯施用毒
    品案件經起訴、判刑或執行而受影響。揆諸前開說明，於本
    次毒品危害防制條例修法後，已賦予檢察官視個案不同而為
    觀察、勒戒或附條件緩起訴(附命完成戒癮治療或毋庸戒癮
    治療之條件)之多元處遇，又經本院綜合審酌本件被告施用
    毒品之情形、品德、素行、家庭等生活狀況，為整體判斷後
    ，認逕予裁定觀察、勒戒，對被告顯屬不利、有失公平，自
    應由檢察官重啟處遇程序，針對本件個案再行具體審酌，聲
    請法院裁定觀察、勒戒或為附命完成戒癮治療之緩起訴處分
    ，抑或為其他適法處理，尚不得對被告追訴處罰，而本案係
    於109年7月22日繫屬原審法院，有蓋有原審法院收狀戳之臺
    灣士林地方檢察署士檢家治109毒偵98字第1099033221號函
    在卷可查，依據前揭說明，檢察官所為之起訴，其程序即屬
    違背規定，且無從補正，依刑事訴訟法第303條第1款規定，
    自應諭知不受理判決。　　
　㈢綜上所述，原審法院以檢察官本件起訴之程序違背規定，不
    經言詞辯論，諭知不受理判決，核無不當或違誤之處。檢察
    官提起上訴，以前開情詞指摘原判決不當，為無理由，爰不
    經言詞辯論，逕予駁回。
據上論斷，應依刑事訴訟法第368條、第372條，判決如主文。
中　　華　　民　　國　　110 　年　　3 　　月　　29　　日
                  刑事第十一庭  審判長法　官  周煙平
                                      法　官  陳俞伶
                                      法　官  連育群
以上正本證明與原本無異。
如不服本判決，應於收受送達後20日內向本院提出上訴書狀，其
未敘述上訴之理由者並得於提起上訴後20日內向本院補提理由書
（均須按他造當事人之人數附繕本）「切勿逕送上級法院」。
                                      書記官  廖紫喬
中　　華　　民　　國　　110 　年　　3 　　月　　29　　日